臺灣嘉義地方法院裁定
110年度嘉秩字第23號
移送機關    嘉義縣警察局民雄分局
被移送人    詹慧德



上列被移送人因違反社會秩序維護法案件，經移送機關以民國11
0年7月19日嘉民警偵字第1100020817號移送書移送審理，本院裁
定如下：
    主    文
詹慧德不罰。
    理    由
一、移送意旨略以：被移送人詹慧德於民國110年5月19日17時31
    分，在其嘉義縣○○鄉○○路○段0000號居所，以所持門號00000
    00000號行動電話上網登入批踢踢實業坊（PTT）社群平台（
    下稱PTT平台），以帳號「love0000000」於「看板Gossipin
    g」標題〔爆掛〕【作夢】「關於菲x賓疫情真相的猜測」之文
    章，內容為「去年有症狀的根本不給驗，驗了也是摸頭陰性
    」之不實訊息（下稱系爭文章），經嚴重特殊傳染性肺炎中
    央流行疫情指揮中心（下稱疫情指揮中心）認定該文章係屬
    不實訊息，時值新冠肺炎疫情肆虐，上開不實訊息如有民眾
    誤信，將使民眾不信任疫情指揮中心發布之訊息，甚至不配
    合防疫措施，影響疫情控制，易造成社會人心動盪，足以影
    響公共安寧，因認被移送人涉有社會秩序維護法第63條第1
    項第5款之散佈謠言，足以影響公共之安寧之行為。
二、按法院受理違反社會秩序維護法案件，除社會秩序維護法有
    規定外，準用刑事訴訟法之規定，社會秩序維護法第92條定
    有明文。復按犯罪事實應依證據認定之，無證據不得認定犯
    罪事實，刑事訴訟法第154條第2項定有明文。又警察機關移
    請裁定之案件，該管簡易庭認為不應處罰為適當者，得逕為
    不罰之裁定，社會秩序維護法第45條第2項亦有明文規定。
    次按社會秩序維護法之立法目的在於維護公共秩序、確保社
    會安寧，是以行為人之行為必須確已達妨害公共秩序、擾亂
    社會安寧之程度，方得以違反社會秩序維護法罰之。又同法
    第63條第1項第5款所規定「散佈謠言，足以影響公共之安寧
    者，處3日以下拘留或新臺幣3萬元以下罰鍰」旨在禁止散佈
    謠言，以維持公共安寧。而謠言，乃指無事實根據憑空捏造
    ，無的放矢之行為，散佈之方式，不問出於口頭或文字，且
    不以發生實害為必要。應注意者，本款規定處罰之對象係限
    制人民言論自由，而憲法第11條規定，人民之言論自由應予
    保障，鑒於言論自由具有實現自我、溝通意見、追求真理、
    滿足人民知的權利，形成公意，促進各種合理之政治及社會
    活動之功能，乃維持民主多元社會正常發展不可或缺之機制
    ，國家應給予最大限度之保障（司法院釋字第509號解釋意
    旨參照）。是言論自由既攸關人性尊嚴此項憲法核心價值的
    實現，在多元社會之法秩序理解下，國家原則上理應儘量確
    保人民能在開放的規範環境中發表言論，僅於維護個人名譽
    、隱私等法益或公共利益、符合比例原則之情形下，始得為
    適當限制，且國家對言論自由為適當限制時，也必須在法律
    所規定之可罰範圍內作嚴格之認定，始符合憲法保障言論自
    由之基本精神。從而，基於保障人民言論自由兼顧社會公共
    利益之考量，違反本款之行為應以行為人故意捏造或明知為
    不實事實，或依據一般人之注意義務均會合理懷疑係不實事
    實捏造之謠言，猶以語言或文字等方式傳布於公眾，且該謠
    言之內容足以使聽聞者心生畏懼與恐慌，有影響公共安寧之
    情形，始足當之。
三、被移送人於上開時地，在公眾可得知之PTT平台，張貼系爭
    文章之事實，業據被移送人於警詢時供承不諱，並有網頁截
    圖資料在卷可稽。然被移送人否認有何移送書所載之違序行
    為，辯稱：此為伊個人經驗判斷所繕打之文字等語。經查：
  ㈠新冠肺炎（COVID-19）為新興之疾病，其經WHO公告之相關症
    狀，與流感相似，業有我國諸多報導及部分醫師提出相關意
    見，被移送人雖以系爭文章「去年有症狀的根本不給驗，驗
    了也是摸頭陰性」於PTT平台上留言，然觀其內容係依照當
    時疫情狀況及自身就診經驗，對我國當時未進行普篩之防疫
    策略，可能造成新冠肺炎患者誤診為流感未進行篩檢，或因
    輕症無法被篩檢出來，造成潛在感染者所提出之質疑，尚難
    認係無事實根據憑空捏造，無的放矢之行為，自無從認定此
    屬謠言。又被移送人雖於110年5月19日張貼，該日正逢新增
    267例本土案例，疫情指揮中心陳時中指揮官宣布進入第三
    級警戒之際，恐有散布謠言造成民眾恐慌之虞，然觀諸疫情
    指揮中心每日均召開記者會說明疫情及篩檢之相關資訊，並
    於衛生福利部疾病管制署放置Q&A專區、LINE通訊軟體上設
    立「疾管家」澄清專區載明相關訊息，ㄧ般人即可藉由上開
    方式獲得新冠肺炎之正確資訊，卷內亦無任何證據資料可釋
    明被移送人之行為，已造成一般民眾畏懼、恐慌，而有影響
    公共安寧之情形。
  ㈡時值新冠肺炎防疫之非常時期，被移送人之系爭文章未先冷
    靜思考、妄加揣測，所為確實有欠思慮，惟難驟認被移送人
    主觀上明知其所張貼之文章內容為不實仍散布，臺灣為民主
    法治國家，自應充分保障其言論自由權，即使其言論與事實
    有所不符，然在其未具惡意之情況下，仍應尊重其發表言論
    之權利，並使此類言論在公眾資訊交流下逐漸分辨出真實，
    被移送人所使用之推測文字或許並不討喜，然仍為言論自由
    所應保障之範疇，自與社會秩序維護法第63條第1項第5款規
    定之要件未合，應為不罰之諭知。
四、依社會秩序維護法第45條第2項，裁定如主文。
中　　華　　民　　國　　110 　年　　8 　　月　　9 　　日
                  臺灣嘉義地方法院嘉義簡易庭
                                  法　官  羅紫庭
以上正本係照原本作成。
如不服本裁定，得於裁定書送達之翌日起5日內，以書狀敘述理
由，向本庭（嘉義市○○路000○0號）提出抗告。
中　　華　　民　　國　　110 　年　　8 　　月　　9 　　日
                                  書記官  葉昱琳